臺灣高等法院臺中分院刑事判決　　　　　　　民國九十一年度上訴字第七八○號
　　上　訴　人
　　即　被　告　甲○○
　　選任辯護人　楊玉珍
右上訴人因偽造文書案件，不服臺灣彰化地方法院中華民國九十一年三月八日第一審
判決（民國九十一年度訴字第一三五號，起訴案號：臺灣彰化地方法院檢察署民國九
十一年度偵字第三○○號），提起上訴，本院判決如左：
    主     文
上訴駁回。
    事     實
一、甲○○係擔任代書，其明知張溪岸（業經本院八十九年度上訴字第一二一六號判
    處有期徒刑五月，緩刑三年確定）雖係祭祀公業張三合派下員之一，然張溪岸並
    未取得其他派下員癸○○、丁○○、庚○○、辛○○、戊○○、丙○○、張恒福
    、乙○○、張恒春、己○○、張奇卜、張善富、張道仁、張道煽、子○○、壬○○、張火炎、張寬次、張錦華、張敏程、張道松、張子仲、張賢聰等廿三人之同
    意推舉擔任該祭祀公業之管理人，張溪岸為達成其成為該祭祀公業之管理人之目
    的，竟於民國（下同）八十六年六月間，與甲○○共同基於犯意聯絡，於不詳時
    、地，委請不詳姓名、年籍且不知情之人，擅自偽刻上開派下員之印章（其中辛○○之印章誤刻為張「綿」庭），並偽以上開派下員名義偽造內容為「因派下分
    散各地無法招集，經本公業派下員張火炎等人蓋章同意選任張溪岸先生為本公業
    管理人」之推選書，再將上開偽造之印章蓋於製作日期為八十六年六月十三日之
    該推選書上，完成偽造推選書一紙，再於八十六年六月十四日，持該偽造推選書
    向彰化縣員林鎮公所辦理祭祀公業管理人變更登記而行使之，而使彰化縣員林鎮
    公所該管公務員據此不實之推選書，認定既經全體派下員三分之二以上同意選任
    張溪岸為管理人，准予備查，而登載於其職務製作之公文書上，足以生損害於上
    開被偽造印章、印文之派下員癸○○等二十三人，及彰化縣員林鎮公所就祭祀公
    業管理之正確性。
二、案經臺灣彰化地方法院檢察署檢察官，自動檢舉偵查起訴。
    理      由
一、訊據上訴人即被告甲○○（下稱被告）矢口否認有何偽造印章、印文及推選書之
    犯行，辯稱：當時係張溪岸對伊說全部派下員均同意，請伊辦理祭祀公業管理人
    之變更登記，且一般都是由派下員某些人協助代書去找人、去用印，故伊無法知
    道派下員到底有無交本人用印云云。惟查：
  (一)、右開印章並非各該派下員所有，既無持印章蓋章，亦未授權張溪岸或被告蓋印
      ，且不知張溪岸曾向渠等徵詢推選為管理人之事，業經告訴人癸○○及證人丁○○、庚○○、辛○○、戊○○、丙○○、張恒福、乙○○、張恒春、己○○
      、張奇卜、張賴月裡（代表張善富到庭）、張文闊（代表張火炎到庭）、張寬
      次、壬○○、張賢聰、張錦華、張敏程、張道松、張子仲、張善富、張道仁、
      張道煽、子○○等人於八十八年度偵字一三二三號偵查、原審法院八十八年度
      訴字第七○七號張溪岸偽造文書案件審理中證述綦詳；且張恒福、戊○○、乙○○、張恒春、庚○○、辛○○、己○○、丙○○、張奇卜、張善富、張道仁
      、子○○、癸○○及張道煽等人並出具證明書證明並未蓋印或為任何授權，有
      該證明書十五紙在卷足憑，雖該證明書格式均出於同一模式，但既為該件訴訟
      證明之用，而集體開具以資本件調查、審理時能期明確，尚非可以此遽認證人
      等事先共同商議出具該證明書，而陷被告於罪；另證人張永必（代表張良嘴到
      庭）、張銀英、張良輝、張良金雖於該案中證稱，推選書上印文，確為彼等所
      蓋無訛，惟亦無法證明其推選書上其他派下員之印文，確皆為渠等所親蓋；更
      有甚者，推選書上辛○○之印文，竟為張「綿」庭，衡諸常情，若為本人所親
      蓋，應不致有持刻錯之印章蓋印之情形，益證該印文係被告與張溪岸偽刻印章
      後所盜蓋無異。被告甲○○雖辯稱，該印文確為各派下員到伊事務所或公廳所
      親蓋，惟被告甲○○於八十八年度偵字第一三二三號案件偵查中證稱：「我請
      我事務所小姐打電話請派下員來我事務所蓋章，有些人沒來的，我就請張溪岸
      通知，預定好時間到員林鎮溝皂巷十三號公廳來蓋章。」（見該案卷八十八年
      三月二十三日筆錄）等語，被告甲○○於原審法院八十八年度訴字第七○七號
      案件審理中則陳稱：「打字是我請事務所小姐張翎慧負責，推選書打好後我與
      張溪岸聯絡派下員，以電話聯絡派下員到場蓋章。」（見該案卷八十九年一月
      二十六日筆錄）等語，被告於前案證述前後非一，且共同被告張溪岸於八十八
      年度偵字第一三二三號案件偵查中供稱：「（推選書上所蓋的章是在何處蓋的
      ？）全部在代書事務所蓋的。」，被告旋插嘴提醒：也有在公廳蓋過章，共同
      被告張溪岸即改口稱，公廳也有蓋過章（參見同上偵卷同日筆錄）；另共同被
      告張溪岸於八十八年度訴字第七○七號偽造文書案件原審法院審理中供稱：蓋
      章的事伊全權交由甲○○處理，伊並未曾打過電話要派下員去事務所蓋章等語
      （見原審八十九年五月十二日筆錄）；不惟如此，被告竟於八十八年十一月二
      十六日原審法院八十八年度訴字第七○七號案件開庭前，交待其職員劉今程將
      教被告開庭要講的話寫於十行紙交予共同被告張溪岸，於開庭前為證人子○○
      發現等情，此有該十行紙附卷可考，並經證人劉今程、子○○於原審法院到庭
      證述甚詳，且十行紙上載明共同被告張溪岸亦有至公廳內等情，惟於八十八年
      十二月十日原審法院八十八年度訴字第七○七號案件審理時，共同被告張溪岸
      自承伊實未至公廳等語，並於其被訴案件偵審時供稱：「我沒有通知癸○○等
      人）都是委任代書（即被告）辦理的。」，「一切均代書作主。」（見偵字第
      一三二三號偵查卷第三三頁，本院上訴字一二一六號卷第四五、四八頁）。足
      證被告甲○○確有與共同被告張溪岸共同參與前開犯行。此外並有該推選書一
      份附卷可稽，共同被告張溪岸於本院審理時翻異以前之供述，供謂：印章係伊
      刻的，代書事務所小姐蓋章的，推舉人名字是我告訴他（即被告）的。」（見
      本院卷第廿五、廿六頁），無非迴護被告之詞，不足為被告有利之認定。
  (二)、彰化縣員林鎮公所確據共同被告張溪岸之聲請而就祭祀公業張三合管理人更名
      為共同被告張溪岸而准予備查，亦有該所八十八年二月二十三日員鎮民字第四
      七二八號函一份在卷足按。
  (三)、綜上，被告所辯顯係卸責之詞，不足採信，本件事證已臻明確，被告犯行，堪
      予認定。
二、核被告所為，係犯刑法第二百十六條、第二百十條之行使偽造私文書罪，及同法
    第二百十四條之使公務員登載不實罪。其偽造印章、印文為偽造私文書行為之一
    部分或階段行為，故不另論罪（最高法院三○年上字第三二三二號判例）；偽造
    私文書之低度為行使偽造私文書高度行為所吸收，亦不另論罪。又被告持偽造之
    私文書向公務員為變更祭祀公業管理人之登記，所犯行使偽造私文書罪與使公務
    員登載不實罪間，有方法結果之牽連關係，為牽連犯，應依刑法第五十五條之規
    定，從一重之行使偽造私文書罪論處。被告與張溪岸之間，就前揭犯行有犯意之
    聯絡及行為之分擔，為共同正犯。被告等偽造右開派下員癸○○等人名義之推選
    書，並持以行使，足以生損害於彼等廿三人，所犯行使偽造私文書罪部分，觸犯
    相同數罪名，為想像競合犯，應從一重處斷（原判決此部分，未予詳述，應予補
    正）。
三、原審依刑法第廿八條、第二百十六條、第二百十條、第二百十四條、第五十五條
    、第二條第一項前段、第二百十九條修正後刑法第四十一條第一項前段、罰金罰
    鍰提高標準條例第一條前段、第二條，審酌被告犯罪之動機、目的、手段、所生
    之危害及犯罪後之態度等一切情狀，量處有期徒刑六月，被告偽造癸○○、丁○○、庚○○、張「綿」庭（辛○○之印章誤刻為張「綿」庭）、戊○○、張舜石
    、丙○○、張恒福、乙○○、張恒春、己○○、張奇卜、張善富、張道仁、張道
    煽、子○○、壬○○、張火炎、張寬次、張錦華、張敏程、張道松、張子仲、張
    賢聰等人之印章共二十三顆雖未扣押，尚不能證明已滅失或不存在，及於推選書
    上偽造上開人員之印文共二十三枚，不問屬於犯人與否，均依刑法第二百十九條
    之規定宣告沒收。並說明被告行為後，刑法第四十一條「犯最重本刑為三年以下
    有期徒刑以下之刑之罪，而受六月以下有期徒刑或拘役之宣告，因身體、教育、
    職業或家庭之關係，執行顯有困難者，得以一元以上三元以下折算壹日，易科罰
    金」之規定，已於九十年一月十日經總統公布修正為「犯最重本刑為五年以下有
    期徒刑以下之刑之罪，而受六月以下有期徒刑或拘役之宣告，因身體、教育、職
    業或家庭之關係或其他正當事由，執行顯有困難者，得以一元以上三元以下折算
    一日，易科罰金。但確因不執行所宣告之刑，難收矯正之效，或難以維持秩序者
    ，不在此限。併合處罰之數罪，均有前項情形，其應執行之刑逾六月者，亦同」
    ，經比較上開條文，以適用修正後之規定為最有利於被告，故依刑法第二條第一
    項前段規定，關於易科罰之規定，自應適用修正後之刑法第四十一條之規定，就
    所判處之刑，諭知如易科罰金，以三百折算一日之折算標準，經核其認事用法，
    均無違誤，量刑亦稱妥適，被告上訴意旨，仍執前詞否認犯罪，指摘原判決不當
    ，為無理由，應予駁回。
四、被告經合法傳喚，無正當理由不到庭，爰不待其陳述，逕行判決。
五、據上論斷，應依刑事訴訟法第三百七十一條、第三百六十八條，判決如主文。
本案經檢察官丑○○到庭執行職務。
中      華      民      國      九十一  年      七      月      十七    日
                                臺灣高等法院臺中分院刑事第一庭
                                      審判長法  官  陳  紀  綱
                                            法  官  方  艤  駐
                                            法  官  陳  登  源
右正本證明與原本無異。
如不服本判決應於收受送達後十日內向本院提出上訴書狀，其未敘述上訴之理由者並
得於提起上訴後十日內向本院補提理由書（均須按他造當事人之人數附繕本）。
                                            書記官  林  桂  鳳
中      華      民      國      九十一  年      七      月      十九    日
附錄法條
刑法第二百十六條：
行使第二百十條至第二百十五條之文書者，依偽造、變造文書或登載不實事項或使登
載不實事項之規定處斷。
刑法第二百十條：
偽造、變造私文書，足以生損害於公眾或他人者，處五年以下有期徒刑。
                                                                       Ａ
